最高法院民事判決　　　　　　　　　　　　　　　九十一年度台上字第一九九六號
　　上　訴　人　乙○○
　　訴訟代理人　賴德旺律師
　　上　訴　人　甲○○
　　訴訟代理人　王寶輝律師
右當事人間請求給付損害金事件，兩造對於中華民國九十一年五月二十二日台灣高等
法院第二審更審判決（八十九年度上更(五)字第二四二號），各自提起上訴，本院判決
如左：
    主  文
兩造上訴均駁回。
第三審訴訟費用由兩造各自負擔。
    理  由
本件上訴人乙○○主張：伊於民國七十八年三月十三日，向訴外人張林末買受坐落基
隆市○○段○○段一０一、一０二號土地上建號一五四號門牌同市○○路二六一、二
六三、二六五、二六七號及同市○○路四五、四六號本國式磚造四層樓房（下稱系爭
建物）所有權應有部分七分之一，又於同年七月廿三日向訴外人林陳麗珠買受系爭建
物所有權應有部分一二六分之二四（合計為三分之一）。系爭建物已為兩造及其餘共
有人即第一審共同被告吳國欽、吳連月嬌、吳義雄、胡東堂等人共有，伊與對造上訴
人甲○○之應有部分均為三分之一，吳國欽、吳連月嬌、吳義雄、胡東堂之應有部分
依序為一二六分之一二、一二六分之三、一二六分之九、七分之一。該建物並無不能
分割情形，共有人間亦無不為分割約定，乃對造上訴人等共有人竟拒不分割，且建物
悉為甲○○等共有人占有使用，致伊向張林末、林陳麗珠買受系爭建物應有部分七分
之一及一二六分之二四（合計為三分之一）後，均無法使用收益，受有相當於租金之
損害，經伊訴請對造上訴人等共有人將系爭建物按各人之應有部分為原物分割，並命
對造上訴人甲○○與吳國欽、吳連月嬌、吳義雄、胡東堂連帶賠償新台幣（下同）三
百五十七萬元及自七十九年九月一日起至遷讓房屋之日止，按月連帶賠償伊二十四萬
元。嗣系爭建物分割部分，經最高法院於八十二年四月三十日判決，並於同年五月十
五日送達予對造上訴人甲○○等人而告確定，其中仁二路二六五號、二六七號即第一
審判決附圖（下稱附圖）所示Ａ３、Ａ４、Ａ９、Ａ１０、Ｂ１之三、Ｂ２、Ｃ３、
Ｃ４、Ｄ３、Ｄ４（下稱Ａ３等房屋）分歸伊取得，伊所受之損害金數額即有變更等
情，爰更正聲明，求為命：對造上訴人甲○○給付伊九百五十一萬六千七百三十八元
（將七十九年九月一日至八十二年五月十五日，按月二十四萬元計算之損害金加上於
第一審請求之三百五十七萬元，再扣除已判決其敗訴確定之部分）及自八十二年五月
十六日（最高法院分割共有物案判決送達翌日）起，至遷讓交付Ａ３等房屋日止，按
月給付伊二十四萬元之判決（上訴人乙○○其餘請求上訴人甲○○及吳國欽、吳連月
嬌、吳義雄、胡東堂給付損害金部分，業經本院及原審分別判決確定在案）。
上訴人甲○○則以：系爭建物有分管之約定，伊係按原共有人之分管協議管理使用，
對造上訴人乙○○自應受分管之拘束。又系爭建物迄未點交予對造上訴人，鄭女尚未
取得使用收益權，據以請求給付損害金自無依據。縱受有侵害，其請求損害之金額，
亦應受土地法第九十七條第一項規定之限制，不得逾房屋（或房地）之申報總價額年
息百分之十等語，資為抗辯。
原審審理結果，以：按不當得利返還請求權與損害賠償請求權，法律上之性質雖有未
同，但二者訴訟上所據之事實如屬同一，則原告起訴時雖係基於侵權行為之法律關係
，然在訴訟進行中於他造為時效之抗辯後，亦不妨再基於不當得利之請求權而為主張
（本院五十六年台上字第三○六四號判例參照）。經查，上訴人乙○○於起訴時所主
張之事實為「……原告（即上訴人乙○○）自取得所有權起，因系爭建物為被告等（
即上訴人甲○○與第一審共同被告）佔用，無法取得占有及使用收益，損失不貲，爰
參考附近鄰房出租情形請求被告等（即上訴人甲○○與第一審同案被告）連帶給付相
當於租金之損害賠償金……」云云，雖未表明所主張之法律關係及所引用之法條，然
觀諸上訴人乙○○係請求上訴人甲○○與第一審共同被告給付相當於租金之損害金，
並請求其等連帶給付，顯見上訴人乙○○係同時本於不當得利及侵權行為損害賠償請
求權而為主張，上訴人甲○○認上訴人乙○○在本院第一次發回更審時，於八十二年
九月三日之準備書狀中敘明本於共同侵權行為之法律關係，請求上訴人甲○○與第一
審共同被告連帶負損害賠償責任，係屬訴之追加，尚有誤會，先予敘明。次查，上訴
人乙○○主張其買受系爭建物應有部分經判決分得A3等房屋之事實，業據其提出建物
登記簿謄本一件為證，並有本件第一、二、三審判決書及送達證書在卷可稽，復為上
訴人甲○○所不爭執，上訴人乙○○此部分之主張自堪信為真實。又系爭建物除仁二
路二六三號一樓房屋（即附圖Ａ２房屋、Ａ８走廊部分）由吳義雄使用、管領（部分
自用、部分出租），仁二路二六五號一樓（即附圖Ａ３房屋、Ａ９走廊部分）由胡東
堂管領出租與第三人外，其餘由上訴人甲○○占有管理，其中仁二路二六一號一樓由
上訴人甲○○出租與他人開設飲食店，每月租金一萬二千元，愛一路四十五號一樓由
上訴人甲○○出租他人開設釣魚用具店，每月租金一千元，仁二路二六七號一樓及愛
一路四六號一樓則由上訴人甲○○自用，而二樓以上部分，僅三樓供有上訴人甲○○
之祖先牌位，其餘為空屋，惟該建物內愛一路四六號設有樓梯可通二、三、四樓、仁
二路二六七號二樓，但均由上訴人甲○○上鎖，其餘共有人無法使用二樓以上部分，
業經現場勘驗明確，有勘驗筆錄及現場圖可佐。即依上訴人甲○○致上訴人乙○○之
台北郵局第三五一九號存證信函以觀，系爭建物雖實際上除吳義雄、胡東堂使用之部
分及部分由上訴人甲○○出租外，餘均閒置未予使用，然仍為上訴人甲○○所占有，
上訴人乙○○於取得系爭房屋應有部分之權利後，因上訴人甲○○於門上上鎖後，上
訴人乙○○無法使用系爭房屋應有部分之權利。且證人即上訴人甲○○之姊張林末更
審前亦到庭證稱：「事實上我父親的財產並無分管，我也不懂法律」等語，已判決確
定之共有人吳義雄更自承其不知道有分管協議其事，故系爭建物並無分管之協議乙節
，應可認定，上訴人甲○○辯稱原共有人間有分管之協議等語，並無可採。再上訴人
甲○○雖另辯稱：系爭房屋之入口則統一設在愛一路四六號，以資管理，其他各門牌
一樓則原無樓梯可上二樓，此乃系爭房屋之設計使然，伊住居愛一路四六號，嗣將該
號上鎖，自然使全部之二、三樓均無路可通，實不足用以證明伊占用全部空間云云，
但上訴人甲○○將進出二樓之門戶上鎖，他人自無法進入使用，而對其他共有人權利
之行使造成侵害，即係侵權行為。至於上訴人甲○○事實上有無就其占有之系爭房屋
為使用收益或出租，與上訴人乙○○之應有部分權利受到侵害並無相涉，究不能因上
訴人甲○○擅自占有系爭建物不為使用之損人不利己行為，而謂上訴人乙○○之應有
部分無法使用之狀態，為未受有損害。按，共有人對共有物之特定部分為使用收益，
仍須徵得他共有人全體之同意，如共有人不顧他共有人之利益，逾越其應有部分之範
圍而就共有物之全部或一部任意使用收益時，即屬侵害他共有人之權利，亦係超越其
權利範圍而為使用收益，其所受超過利益，要難謂非不當得利。上訴人乙○○於登記
完畢日即取得應有部分權利，無待於點交，是上訴人甲○○所辯，上訴人乙○○買受
系爭建物之應有部分，既未經點交，即無使用收益之權利，不得主張權利受損一節，
顯不足採。又系爭建物除仁二路二六三號一樓房屋由吳義雄使用、管領，仁二路二六
五號一樓由胡東堂管領出租與第三人外，其餘由上訴人甲○○占有管理，而吳義雄及
胡東堂使用部分，並未逾其與其他共有人應有部分計算之面積，則未能使用系爭建物
之上訴人乙○○所有使用之部分，均由上訴人甲○○占有使用，上訴人甲○○自應賠
償上訴人乙○○因無法使用所致之損害。上訴人乙○○請求自七十八年三月十三日起
至同年七月三十一日止共四個半月按其所取得之應有部分（七分之一）計算得使用面
積之損害；自七十八年八月一日起至七十九年八月三十一日止再按其取得後合計之應
有部分（共三分之一）計算得使用面積之損害，及自七十九年九月一日（即起訴後）
起按月給付依應有部分計算得使用面積之損害，自屬有據。復查，系爭建物位於基隆
港口基隆市中心商業區，面臨之信二路係六線道之大馬路，公路局車站、鐵路局車站
及中山高速公路基隆交流道出口均在咫尺，雖鄰近有高架橋通過，仍不影響市面繁榮
景像，雖系爭建築稍嫌老舊，並因無人居住，有門窗破損之情形，但如加以整修，仍
可為相當之利用，且目前除愛一路四五號及四六號上訴人乙○○分得者外，均已出租
他人使用，有照片十四幀及租賃契約附卷為證，並經現場勘驗甚詳，有勘驗筆錄在卷
可稽，上訴人乙○○未能使用系爭建物所受之損害，應為相當租金之損害，亦堪認定
。按土地法第九十七條關於「城市地方房屋之租金，以不超過土地及其建築物申報總
價額年息百分之十為限」之規定，於損害賠償事件，得據為計算賠償之依據。系爭建
物之基地面積共三百九十四平方公尺，七十八年公告地價為七萬二千零四十五元，其
申報地價為五萬七千六百三十六元；八十年公告地價調整為八萬六千四百五十元，申
報地價為六萬九千一百六十三元，有地價證明書可稽。另系爭建物於分割時因上訴人
甲○○分得之建物面積較其按應有部分計算之面積略少，而由其他共有人以金錢補償
，其補償金不分樓層均按每平方公尺一萬元計算，兩造及其他共有人對此補償標準均
不爭執，並已判決確定，在兩造間應有既判力，是系爭建物之價值自應不分樓層均按
每平方公尺一萬元計算。系爭建物之總面積為一千二百七十四‧一一五平方公尺，上
訴人乙○○應有部分七分之一應分配之面積為一百八十二‧○一六平方公尺；應有部
分三分之一應分配之面積為四百二十四‧七○五平方公尺。爰審酌系爭建物之位置雖
交通便利，市景繁榮，但其建築已老舊，使用收益情形無法與附近新建之樓房相比擬
，並參酌系爭建物中仁二路二六一號一樓於七十九年十月十七日第一審履勘現場時係
由上訴人甲○○出租他人開設飲食店，月租一萬二千元等情，認計算上訴人乙○○因
無法使用系爭建物所受之損害，應以系爭建物及其基地申報地價年息百分之五計算為
適當。上訴人乙○○雖提出租賃契約主張系爭二六五號及二六七號二棟房屋出租之收
益高達三十六萬三千元以上，而請求按月以二十四萬元其損害，惟查該租金係上訴人
乙○○受領該二棟房屋後之租金收益，自難據為其受領該二棟房屋前之損害標準，且
該租金收益亦逾前述法定之租金標準，上訴人乙○○以此為損害之依據，尚屬過高。
故上訴人乙○○自七十八年三月十三日至七十八年七月三十一日止（即取得系爭建物
應有部分七分之一期間），共四‧五個月之損害為九萬四千九百五十五元；自七十八
年八月一日至八十年六月三十日止（即取得系爭建物應有部分三分之一至地價調整前
），共二十三個月之損害為一百十三萬二千四百二十二元；自八十年七月一日至八十
二年五月十五日止（即地價調整後至分割判決確定時），共二十三‧五個月之損害為
一百三十萬五千二百七十四元；自八十二年五月十六日至八十二年十二月十七日（即
分割判決確定至點交時）共七個月之損害為三十六萬七千九百十四元；合計共為二百
九十萬零五百六十五元（計算式詳如原判決附表所示）。上訴人乙○○逾此部分之請
求，為無理由。查系爭建物經最高法院判決分割確定，上訴人乙○○請求上訴人甲○
○交付其所分得之二六五號二、三、四樓及二六七號一、三、四樓房屋，經執行法院
至現場點交予上訴人乙○○，其後上訴人乙○○發覺上訴人甲○○有逾界蓋隔牆之情
事，執行法院再於八十三年九月十四日以噴漆之界線為準，並於翌日（即十五日）由
承辦法官批示點交予上訴人乙○○等情，有台灣基隆地方法院八十二年度民執清字第
一○二四號執行筆錄可稽，並經調閱該案卷查核明確。雖上訴人乙○○主張上訴人甲
○○所蓋室內隔牆有逾界占用上訴人乙○○分得建物之情事，惟於審理中均拒絕繳費
測量，經上訴人甲○○繳納測量費後，又因上訴人乙○○未到場，而無法測量，自應
認上訴人乙○○就此部分主張之事實，無法舉證證明。況經履勘現場結果，上訴人甲
○○於分割判決後僅於附圖Ｃ4、Ｃ5（即三樓部分）相鄰處之前後段及Ｄ4前段與Ｃ5
屋頂（即四樓部分）相鄰處加砌磚牆，用以區隔兩造所分得之建物，因該新砌磚牆較
原有之共同壁為薄，且偏向Ｃ4、Ｄ4之位置，有勘驗筆錄及上訴人乙○○提出附於前
述執行卷之照片可稽，故該新砌磚牆縱有逾界部分，其所占用上訴人乙○○建物部分
之面積亦極少，上訴人乙○○於受領其所分得之房屋後，已將之出租收益，足證該新
砌磚牆於上訴人乙○○使用房屋並無影響，無從認因此受有何損害。又本件計算前述
損害金時，係按上訴人乙○○實際分得之面積計算，並未扣除該新砌磚牆逾界部分，
故上訴人甲○○所砌磚牆縱有逾界部分，亦無損本件上訴人乙○○損害賠償金額之計
算。上訴人乙○○既未舉證證明上訴人甲○○逾界占用之面積及其因此所受之損害額
，徒以上訴人甲○○所砌磚牆有逾界情事，主張上訴人甲○○尚未點交完畢，藉以請
求每月二十四萬元之高額損害賠償，於法顯屬無據，自仍應以執行法院於八十二年十
二月十七日之點交為上訴人損害之終止日。綜上所述，上訴人乙○○請求上訴人甲○
○給付損害金二百九十萬零五百六十五元，為有理由，應予准許。其逾此數額之請求
，為無理由，應予駁回云云，為其心證之所由得。爰將第一審駁回上訴人乙○○請求
損害金部分之判決，就其中二百九十萬零五百六十五元部分廢棄，改判上訴人甲○○
給付；其餘部分予以維持，駁回上訴人乙○○之上訴，經核並無違誤。查，系爭Ａ３
等房屋經執行法院於八十二年十二月十七日點交於上訴人乙○○，且上訴人甲○○新
砌磚牆縱有逾界，惟上訴人乙○○並無因之受有損害等情，既為原審所合法確定之事
實，則原審以八十二年十二月十七日之點交日，為上訴人乙○○損害之終止日，於法
並無不合。又原審於判決理六及附表固將系爭建物總面積「一千二百七十四‧二五平
方公尺」，誤寫為「一千二百七十四‧一一五平方公尺」，致而誤算上訴人乙○○應
有部分面積及應受給付之損害金額，惟此僅屬請求原審裁定更正之問題。另損害金計
算起算日，上訴人乙○○既請求自七十八年三月十三日至七十八年七月三十一日，及
自七十八年八月一日起至七十九年八月三十一日，分別按其取得系爭建物應有部分七
分之一、三分之一計算損害金（見一審卷第五頁反面），故原審分別以七十八年三月
十三日及七十八年八月一日為損害金起算日，亦無何違背法令可言。兩造上訴論旨，
仍就取捨證據、認定事實之職權行使及其他與判決結果不生影響之理由，分別指摘原
判決關於各自敗訴部分違背法令，求予廢棄，均非有理由。
據上論結，本件兩造上訴均為無理由。依民事訴訟法第四百八十一條、第四百四十九
條第一項、第七十八條，判決如主文。
中      華      民      國    九十一    年      十      月      三      日
                              最高法院民事第五庭
                                  審判長法官  顏  南  全
                                        法官  蘇  達  志
                                        法官  許  澍  林
                                        法官  葉  勝  利
                                        法官  黃  義  豐
      右正本證明與原本無異
                                              書  記  官
中      華      民      國    九十一    年      十      月     十一     日
